臺灣新竹地方法院刑事判決
109年度易字第717號
公  訴  人  臺灣新竹地方檢察署檢察官
被      告  陳怡龍



指定辯護人  本院公設辯護人林建和
上列被告因竊盜等案件，經檢察官提起公訴（109年度偵緝字第3
47號），本院判決如下：
    主  文
陳怡龍犯竊佔罪，處拘役肆拾日，如易科罰金，以新臺幣壹仟元
折算壹日。
    事  實
一、陳怡龍於民國107年間居住在新竹市○○區○○街00巷00號4樓住
    處，知悉其住處隔壁屬黃素媛所有位於新竹市○○區○○街00巷
    00號4樓之套房（下稱本案套房）無人居住，竟意圖為自己
    不法利益，基於竊佔之犯意，於107年7月13日至108年11月7
    日間某不詳時間起，至108年11月7日止，未經黃素媛同意，
    進入本案套房居住，並張貼載有「這的房子，需要的人可大
    方居住，不需任何費用，和任何條件。以下空白。屋主陳怡
    龍」等文字之紙條（下稱本案紙條）於套房門外占有使用。
    嗣黃素媛於108年11月7日至本案套房查看時，發現本案套房
    遭人居住使用，始悉上情。 
二、案經黃素媛訴由新竹市警察局第三分局報告臺灣新竹地方檢
    察署檢察官偵查起訴。
    理  由
壹、程序部分：
    按被告以外之人於審判外之言詞或書面陳述，除法律有規定
    者外，不得作為證據。被告以外之人於審判外之陳述，經當
    事人於審判程序同意作為證據，法院審酌該言詞陳述或書面
    陳述作成時之情況，認為適當者，亦得為證據。當事人、代
    理人或辯護人於法院調查證據時，知有第159 條第1 項不得
    為證據之情形，而未於言詞辯論終結前聲明異議者，視為有
    前項之同意。刑事訴訟法第159 條第1 項、第159 條之5 分
    別定有明文。經查，本判決所引用被告陳怡龍以外之人於審
    判外之陳述之部分供述證據，檢察官、被告及辯護人於準備
    程序均表示同意有證據能力（本院卷第113頁），且檢察官
    、被告及辯護人就本案所引用之各該證據方法，均未於言詞
    辯論終結前聲明異議，本院復審酌上開供述證據作成時，並
    無違法或不當之情況；另其餘所依憑判斷之非供述證據，亦
    無證據證明係違反法定程序所取得，且無其他不得作為證據
    之情形；此外，上開各該供述證據及非供述證據，又均無證
    明力明顯過低之情形，復均經本院於審判程序依法進行調查
    ，並予以當事人辯論，被告之訴訟防禦權，已受保障，因認
    上開供述證據及非供述證據等證據方法，均適當得為證據，
    而應認均有證據能力。
貳、實體事項：
一、本院認定犯罪事實所憑證據及認定之理由： 
    上開犯罪事實，業據被告於本院準備程序及審理程序中均坦
    承不諱（本院卷第112頁至第113頁、第167頁至第168頁），
    並與證人即告訴人黃素媛、證人即鄰居李渝強於警詢及偵查
    中證述（288號偵卷第5頁、第6頁至第7頁、第8頁至第9頁、
    第44頁至第45頁、第54頁至第55頁）情節大致相符，另有新
    竹市○○區○○○00巷○00巷0○○○○○○○○○○○○號單、全民健康保險
    門診交付調劑處方箋、醫療費用收據、本案紙條、新竹市地
    政事務所建物所有權狀、土地所有權狀、新竹市香山戶政事
    務所109年1月16日竹市香戶字第1090000123號函及其附戶籍
    遷入登記資料各1份、現場相片數張（288號偵卷第11頁、第
    12頁、第13頁、第14頁至第15頁、第16頁、第17頁至第20頁
    、第21頁至第23頁、第48頁至第51頁）在卷可查，足認被告
    上開任意性之自白與事實相符，堪以採信。綜上，本案事證
    明確，被告犯行洵堪認定，應依法論科。
二、論罪科刑：
  ㈠按刑法第306 條第1 項之無故侵入他人住宅或建築物罪，所
    保護之客體係個人居住之安寧與私人生活秘密之保持，重在
    居住之事實，因此，本罪以未經同意無故進入他人住宅、建
    築物或附連圍繞之土地或船艦為構成要件。而所謂住宅，係
    指供人住宿之房屋，亦即供人起居飲食等日常生活所使用之
    房宅；所謂建築物，係指外圍有牆壁，上方有屋頂，可供居
    住或其他用途之土地上定著物。從而，由於刑法第306 條第
    1 項侵入住宅罪所保護之法益為個人生活之安寧，故所侵入
    之住宅或建築物，若為無人居住之空屋，即非本罪之犯罪客
    體。經查：
  ⒈據證人黃素媛於偵查中證稱：本案套房係其於102年3月購入
    予就讀大學之子居住至105年大學畢業，兒子大學畢業後即
    無人居住在本案套房，我僅有偶爾到新竹時至套房查看等語
    明確（288號偵卷第44頁），足認本案套房於105年後並無人
    實際居住於上開房屋，係無人居住之空屋。揆諸上開說明，
    上開套房即非無故侵入住宅罪之犯罪客體，被告雖有侵入之
    事實，仍不得以侵入住宅罪相繩。
  ⒉再者，被告坦承本案紙條為其所書寫，且不否認本案紙條張
    貼在本案套房大門上，並由告訴人交予檢警機關等情（本院
    卷第168頁），則細譯本案紙條上載「屋主陳怡龍」，顯然
    被告在本案套房大門上張貼紙條以本案套房之屋主自居，顯
    係以竊佔之犯意無權進入本案套房占有使用，自不應論以侵
    入住宅罪。至辯護人雖為被告辯護稱其進入本案套房之行為
    ，應構成侵入他人住宅罪，而不構成竊佔罪等語（本院卷第
    173頁）及公訴意旨認被告係犯侵入住宅罪嫌，尚有未洽，
    然本院已於審理時告知被告此部分犯行亦可能涉犯刑法第32
    0條第2項之竊佔罪規定（本院卷第162頁），故無礙被告防
    禦權之行使，且基本社會事實同一，爰依法變更起訴法條。
    是核被告所為，係犯刑法第320條第2項之竊佔罪。
　㈡次按，刑法第320 條第2 項之竊佔罪，既係以意圖為自己或
    第三人不法之利益，而竊佔他人之不動產為其構成要件，則
    完成竊佔之行為時，犯罪即已成立，以後之繼續竊佔乃狀態
    之繼續，而非行為之繼續。查被告自107年7月13日至108年1
    1月7日間某不詳時間起，竊佔本案套房，其犯罪行為於竊佔
    之始即已成立，其後竊佔狀態之繼續，乃不法狀態之繼續，
    應僅論以一罪。
　㈢被告經國軍新竹地區醫院診斷患有妄想型思覺失調症，有國
    軍新竹地區醫院門診病歷0份在卷可憑（本院病歷卷），惟
    按，刑法上之心神喪失與精神耗弱，應依行為時精神障礙程
    度之強弱而定，如行為時之精神，對於外界事務全然缺乏知
    覺理會及判斷作用，而無自由決定意思之能力者，為心神喪
    失，如此項能力並非完全喪失，僅較普通人之平均程度顯然
    減退者，則為精神耗弱（最高法院29年度上字第866 號判決
    、48年度台上字第1486號判決意旨參照）。查被告於107年7
    月13日至108年11月7日間某不詳時間起，至108年11月7日止
    ，未經告訴人同意，進入本案套房居住，並張貼本案紙條於
    套房門外占有使用等節，業經本院認定如上，堪認被告可理
    解以文字書寫紙條表達占有、使用權利，藉此整體判斷，可
    證其並無因患有思覺失調症之影響致認知理解與判斷能力較
    常人為低之情況。足認被告對案發當時其所為之行為知之甚
    詳，應無因精神障礙或其他心智缺陷，致其辨識其行為違法
    或依其辨識而行為之能力顯著減低之情形，自無適用刑法第
    19條第2項規定減輕其刑之餘地，附此敘明。
　㈣爰審酌被告竊佔他人所有之不動產，顯見其法治觀念淡薄，
    對社會治安及他人財產法益產生危害，行為實值非難，復考
    量被告犯後坦承犯行之態度，所竊佔之時間非短，並兼衡被
    告患有思覺失調症，另衡以被告高中畢業之智識程度，目前
    已2至3年無工作，現居住在康復之家，經濟來源依賴政府，
    經濟狀況勉持，親友間僅有哥哥惟其目前入監服刑等一切情
    狀（本院卷第173頁），量處如主文所示之刑，並諭知易科
    罰金之折算標準。　　　　　　
　㈤辯護人雖為被告辯護：被告孤身一人無依無靠，且罹患精神
    疾病，僅依靠政府補助過活，因家門反鎖不得已至本案套房
    居住數日，情節輕微顯可憫恕，判能依刑法第61條第2款免
    除其刑等語（本院卷第171頁）。惟查，本院業已於審酌刑
    法第57條所列各款事由之時，考量被告上開身心狀況，再衡
    以被告迄今尚未取得告訴人諒解等情，難認有何顯可憫恕之
    情形，且被告所犯刑法第320條第2項之法定最低本刑尚得以
    科處罰金刑，並無科以最低度刑仍嫌過重之情存在，核非屬
    刑法第59條酌減之事由，更與刑法第61條所規定「依刑法59
    條減輕其刑仍嫌過重」之情形不符，是辯護人此部分主張，
    尚非可採。
三、沒收：　　
　　按犯罪所得，屬於犯罪行為人者，沒收之；於全部或一部不
    能沒收或不宜執行沒收時，追徵其價額；又宣告前二條之沒
    收或追徵，有過苛之虞、欠缺刑法上之重要性、犯罪所得價
    值低微，或為維持受宣告人生活條件之必要者，得不宣告或
    酌減之，刑法第38條之1第1項前段、第3項、第38條之2第2
    項分別定有明文。經查，被告竊佔本案套房，固曾因此取得
    相當於租金之不法利益，惟被告罹患精神疾病，現僅依靠政
    府補助維生，經濟狀況僅可勉持，且不論沒收或追徵與否，
    並無妨被告罪責、刑罰預防目的之評價，既欠缺刑法上重要
    性，為避免開啟助益甚微之沒收或追徵程序，本院衡酌比例
    原則及訴訟經濟之考量，爰依刑法第38條之2 第2 項規定，
    不予宣告沒收，附此敘明。
四、不另為無罪之諭知： 　　
　㈠公訴意旨另以：被告於107年7月13日至108年11月7日間某不
    詳時間，基於竊盜之犯意，接續竊取本案套房內檯燈1個、
    吹風機1臺及折疊曬衣架1個等物品（價值共約新臺幣【下同
    】4,500元），而認被告涉犯刑法第320條第1項之竊盜罪嫌
    云云，惟被告涉犯竊佔罪部分，業經本院認定如上，故被告
    既自107年7月13日至108年11月7日間某不詳時間起，至108
    年11月7日止竊佔本案套房，則其竊佔期間內以所有人自居
    ，使用本案套房內生活用品，自為其涉犯竊佔本案套房犯行
    所涵蓋，合先敘明。
　㈡況被告供承：本案套房並未上鎖等語（本院卷第167頁），核
    與證人李渝強於偵查證稱：本案套房並未上鎖且門未緊閉，
    我擔憂貓狗進入有詢問過主委該屋是否為被告所有等語（28
    8號偵卷第55頁）相符，且證人黃素媛於警詢、偵查證稱：
    本案套房自105年其子大學畢業後即無人居住，我於108年11
    月7日到本案套房查看時，發現套房內混亂有許多垃圾，並
    有寵物狗的蹤跡，室內的床墊有遭咬破的痕跡，但門鎖並未
    遭到破壞，我不確定是否大門本來就開啟或是我沒有鎖好等
    語（288號偵卷第5頁、第44頁至第45頁），可徵本案套房自
    105年起至被告竊佔之時，已長時間無人居住，且套房大門
    並未上鎖，門戶亦未緊閉，甚有貓狗入內破壞屋內家具，故
    縱然被告曾有於107年7月13日至108年11月7日間某不詳時間
    起，至108年11月7日止進入本案套房居住，本件實難排除有
    被告以外之人，擅闖進入本案套房竊取上開物品之可能，亦
    無從認定上開物品遭竊之時點，故被告是否確有為本案竊盜
    犯行，自屬有疑。
　㈢綜上所述，公訴意旨認此部分構成竊盜犯行，然查本案尚乏
    有關被告確有竊取上開物品之積極證據，未達無合理懷疑而
    能認定有罪之程度，自無從逕認定被告涉犯前開竊盜犯行，
    而應為無罪之諭知，惟此部分如構成犯罪，與前揭有罪部分
    竊佔之犯行，應係一行為，爰不另為無罪之諭知，併此敘明
    。　　　　
據上論斷，應依刑事訴訟法第299 條第1 項前段、第300條，判
決如主文。
本案經檢察官葉子誠提起公訴，檢察官劉正祥到庭執行職務。
中　　華　　民　　國　　110 　年　　8 　　月　　11　　日
                  刑事第二庭審判長法　官  楊數盈
                                  法　官  江宜穎
                                  法　官  崔恩寧
以上正本證明與原本無異。
如不服本判決應於收受本判決後20日內向本院提出上訴書狀，上
訴書狀應敘述具體理由。上訴書狀未敘述上訴理由者，應於上訴
期間屆滿後20日內補提理由書狀於本院(均須按他造當事人之人
數附繕本 )「切勿逕送上級法院」。 
中　　華　　民　　國　　110 　年　　8 　　月　　11　　日
                                  書記官  莊琬婷   

附錄本案論罪科刑法條
中華民國刑法第320 條 
意圖為自己或第三人不法之所有，而竊取他人之動產者，為竊盜
罪，處五年以下有期徒刑、拘役或五十萬元以下罰金。
意圖為自己或第三人不法之利益，而竊佔他人之不動產者，依前
項之規定處斷。
前二項之未遂犯罰之。